臺灣士林地方法院民事簡易判決      
                                   110年度湖簡字第557號
原      告  潘玲娟  

訴訟代理人  葉重序律師
被      告  翁光生  

參  加  人  潘子乞  
訴訟代理人  黃斐旻律師
            谷逸晨律師
上列當事人間請求返還租賃房屋等事件，本院於民國110年10月6
日言詞辯論終結，判決如下：
    主  文
被告應將門牌號碼臺北市○○區○○路○段○○○巷○弄○○號五樓房屋騰
空遷讓返還原告。
被告應自民國一百零九年十月十日起至騰空遷讓返還第一項房屋
之日止，按月給付原告新臺幣壹萬玖仟元。
訴訟費用由被告負擔。
本判決得假執行。
    事實及理由
一、原告主張：被告於民國108年10月7日與原告簽訂房屋租賃契
    約書（下稱系爭租約），向原告承租門牌號碼臺北市○○區○○
    路0段000巷0弄00號5樓房屋（下稱系爭房屋），約定租賃期
    間自108年10月10日起至109年10月9日止，租金每月新臺幣
    （下同）1萬9,000元。原告於109年10月5日寄發郵局存證信
    函通知被告，如被告於函到3日內未與原告重新簽立系爭房
    屋之租賃契約，則不予續租，並請被告遵期返還系爭房屋。
    詎被告於系爭租約租期屆滿後，並未與原告重新簽立系爭房
    屋租賃契約，亦未自行遷離，爰依系爭租約、租約終止後租
    賃物返還請求權及不當得利等法律關係，提起本件訴訟等語
    。並聲明︰如主文第一項、第二項所示。
二、被告則以：被告已向參加人潘子乞承租系爭房屋達18年，被
    告每月按期給付租金予參加人或訴外人即參加人之子潘榮聰
    （下稱其名），參加人亦協助修繕，互動良好。系爭租約僅
    係由原告出名，參加人於每年租賃期間屆滿前，持原告先行
    簽名之系爭租約，與被告續約，被告從未見過原告，故被告
    係與參加人潘子乞成立系爭租約，而非原告。又被告已於10
    9年9月9日與參加人重新簽立系爭房屋之租賃契約，約定租
    賃期間自109年10月10日起至110年10月9日止，故原告請求
    被告返還系爭房屋並按月給付1萬9,000元相當於租金之不當
    得利，並無理由等語，資為抗辯。並聲明：駁回原告之訴。
三、參加人輔助被告陳述：參加人為系爭房屋之實際所有權人，
    僅係將系爭房屋借名登記於參加人之女即原告名下，並借用
    原告名義與被告簽立系爭租約，原告從未參與系爭租約之成
    立過程。嗣因原告不願履行參加人配偶之遺產分割協議，參
    加人無法再信任原告，發函通知原告終止系爭房屋之借名登
    記關係，請求原告返還系爭房屋，並重新以參加人名義與被
    告簽立系爭房屋之租賃契約，可見參加人方為系爭租約之出
    租人等語。
四、本院判斷：
    按租賃契約，係以當事人約定，一方以物租與他方使用收益
    ，他方支付租金而成立，並不以出租人對於租賃物有所有權
    為要件，最高法院64年台上字第424號判決意旨可資參照。
    蓋租賃契約為債權契約，出租人本不以其為租賃物所有人為
    限，縱出租人未經所有人同意擅自以自己名義出租，租賃契
    約並非當然無效。本件參加人雖主張其為系爭房屋之所有人
    ，僅係借用原告名義將系爭房屋出租予被告等情，原告亦主
    張其方為系爭房屋之所有權人，然無論系爭房屋之所有人為
    何，承上說明，皆不影響租賃契約之成立，是本件應審酌者
    為，兩造有無訂立系爭租約以及系爭租約之效力，與系爭房
    屋之所有人為何人無涉，先予敘明。
（一）兩造有無成立系爭租約？
  1.經查，原告主張其授與參加人代理權，由參加人代理系爭租
    約商談及簽署等語，業據提出系爭租約1份為證。依原告所
    提之系爭租約，其出租人與承租人分別為「潘玲娟（即原告
    ）」、「翁光生（即被告）」，其2人並分別簽名蓋印於系
    爭租約上，有系爭租約在卷可查（本院卷第17頁），被告亦
    自陳：伊知悉系爭房屋權狀上登記之所有權人為原告，因參
    加人表示系爭房屋係借用原告名義登記，且原告與參加人為
    父女，伊才相信參加人等語（本院卷第276頁），顯見被告
    知悉且同意系爭租約出租人係以原告之名義簽立。又依前揭
    說明，房屋租賃本不以由房屋所有權人出租為前提，參加人
    既未以自己名義與被告簽立系爭租約，反將出租人欄已由原
    告先行親簽之租賃契約交予被告簽立，應認參加人係基於原
    告之授權，而代理其處理系爭房屋出租事宜，系爭租約關係
    存在於原告與被告間，參加人非系爭租約之出租人。
  2.至被告辯稱：伊一直都是和參加人、潘榮聰接洽系爭房屋租
    賃事宜等語（本院卷第233頁），參加人亦主張：歷年租賃
    契約之租賃條件均由參加人自行決定，與原告無涉，使用原
    告名義僅是為了符合借名登記之外觀，系爭房屋自109年後
    已不再使用原告名義簽立租賃契約，並以參加人名義與被告
    續約等語（本院卷第277頁），惟代理人於代理權限內，以
    本人名義所為之意思表示，直接對本人發生效力，民法第10
    3條第1項規定甚明。原告既授權參加人代理其處理與被告間
    之系爭房屋出租事宜，參加人所為之行為係為有權代理，效
    力自及於原告，並不會因參加人實際接洽系爭房屋承租事宜
    ，即可無視於代理關係之存在，而逕成為契約當事人，是被
    告上開辯稱，自不足採。
（二）原告請求被告返還系爭房屋，並自租期屆滿翌日起至返還
      系爭房屋之日止，按月給付1萬9,000元，是否有理由？
  1.按承租人於租賃關係終止後，應返還租賃物，民法第455條
    前段定有明文。系爭租約租期已於109年10月9日屆滿，原告
    並於系爭租約租期屆滿前即109年10月5日寄發郵局存證信函
    通知被告，如被告於函到3日內未與原告重新簽訂租約，則
    不予續租，並請被告遵期返還系爭房屋予原告等情，有系爭
    租約、存證信函各1份在卷可查（本院卷第17頁、第19至23
    頁），而兩造嗣未有重新簽立系爭房屋租賃契約之情事，則
    原告請求被告遷讓返還系爭房屋，自屬有據。至被告抗辯其
    有與參加人簽立另紙租賃契約，並約定租賃期間自109年10
    月10日起至110年10月9日止，自得居住在系爭房屋云云，並
    提出另紙租賃契約為憑（本院卷第237頁），然上開被告與
    參加人另行簽立之租賃契約，與系爭租約之出租人不同，租
    賃期限亦在系爭租約期限屆滿後，不影響系爭租約之效力，
    被告自應依系爭租約返還系爭房屋予原告，被告上開抗辯，
    並不足採。
  2.又按無法律上之原因而受利益，致他人受損害者，應返還其
    利益，民法第179條前段亦有明文。被告無權占有系爭房屋
    ，可能獲得相當於租金之利益，為社會通常之觀念（最高法
    院61年度台上字第1635號號判決要旨參照）。系爭租約租期
    屆滿後，被告即無繼續占有使用系爭房屋之權源，其未遷讓
    返還而繼續占有使用系爭房屋，自受有相當於租金之利益，
    致原告受有使用利益之損害。又原告將系爭房屋出租予被告
    時，每月所收取之租金為1萬9,000元，此金額自可作為計算
    不當得利之標準，故原告得請求被告自109年10月10日起至
    返還系爭房屋日止，按月給付1萬9,000元之不當得利，應屬
    有據。
五、從而，原告依系爭租約、租約終止後租賃物返還請求權及不
    當得利等法律關係，請求被告給付如主文第一項、第二項，
    為有理由，應予准許。
六、本件係就民事訴訟法第427條第1項適用簡易程序所為被告敗
    訴之判決，依民事訴訟法第389條第1項第3款規定，應依職
    權宣告假執行。
七、訴訟費用負擔之依據：民事訴訟法第78條。
中　　華　　民　　國　　110 　年　　10　　月　　28　　日
              　　內湖簡易庭法  官  鄭欣怡
以上正本係照原本作成。
如不服本判決，應於判決送達後20日內，向本院提出上訴狀並應
記載上訴理由，如於本判決宣示後送達前提起上訴者，應於判決
送達後20日內補提上訴理由書(須附繕本)。
中　　華　　民　　國　　110 　年　　10　　月　　28　　日
                            書記官  王盈淳